【裁判字號】    95,台上,1949
【裁判日期】    950831
【裁判案由】    確認債權不存在等
【裁判全文】
最高法院民事判決            九十五年度台上字第一九四九號
    上  訴  人  國泰人壽保險股份有限公司
    法定代理人  丙○○
    訴訟代理人  賴盛星律師
    被 上訴 人  甲○○
                乙○○
上列當事人間請求確認債權不存在等事件，上訴人對於中華民國
九十三年九月十五日台灣高等法院第二審判決（九十三年度上字
第五四四號），提起上訴，本院判決如下：
主  文
上訴駁回。
第三審訴訟費用由上訴人負擔。
理  由
本件被上訴人主張：就被上訴人甲○○（下稱甲○○）所有坐落
台北市○○區○○段四小段一一五地號、一一六地號及一一七地
號等三筆土地所有權應有部分萬分之八十八及另一被上訴人乙○
○（下稱乙○○）所有坐落上開三筆土地上之建物即門牌號碼為
台北市○○○路二七０號三樓房屋（原為甲○○所有，嗣於民國
八十五年九月十一日移轉所有權登記予乙○○，連同前揭土地下
稱系爭不動產）所設定之本金最高限額新台幣（下同）三百六十
萬元抵押權（下稱系爭抵押權），並於八十二年三月十一日向上
訴人借款三百萬元（下稱系爭抵押借款），乃甲○○之前妻陳秀
敏（下稱陳秀敏）盜用甲○○之印章，夥同訴外人王文德冒用甲
○○之名義所為，詎料上訴人竟執准予拍賣抵押物之裁定，聲請
台灣士林地方法院以九十一年度執字第一二四五八號拍賣抵押物
強制執行事件（下稱第一二四五八號強制執行事件）就系爭不動
產為強制執行，伊等自有必要確認系爭抵押權所擔保之債權不存
在，並得依強制執行法第十四條第二項之規定，提起異議之訴等
情，爰求為確認系爭抵押權所擔保之三百萬元債權不存在及撤銷
第一二四五八號強制執行事件就系爭不動產所為之強制執行程序
之判決。
上訴人則以：陳秀敏既提出系爭不動產所有權狀及甲○○之身分
證、印鑑證明書、印鑑章，以甲○○之名義與伊訂立系爭抵押權
設定契約，而系爭抵押借款借據、約定書及同意書上均蓋有甲○
○之印鑑章，且借款金額亦經伊匯入甲○○指定之陳秀敏帳戶內
，則以借款當時陳秀敏與甲○○之夫妻關係，自足以使伊誤認甲
○○已授權陳秀敏辦理系爭抵押借款，依表見代理之規定，甲○
○就該抵押借款應負授權人之責任。縱認甲○○不應負表見代理
之授權人責任，其嗣已承擔系爭抵押借款債務，亦應負責清償。
況甲○○訴請伊塗銷系爭抵押權登記事件之確定判決，已認定伊
與甲○○間存有系爭抵押權及抵押借款之事實，甲○○自不得於
本件任作相反之主張等語，資為抗辯。
原審審理結果，以：被上訴人主張系爭不動產原為甲○○所有，
其中建物部分嗣於八十五年九月十一日（原判決誤為同年八月二
十二日）移轉所有權登記予乙○○，上訴人執准予拍賣抵押物之
裁定，聲請第一二四五八號強制執行事件就該不動產為強制執行
之事實，業據其提出土地及建物登記謄本暨民事執行通知書等件
為證，並經第一審法院調閱第一二四五八號強制執行事件案卷查
明無訛，且為上訴人所不爭執，自堪信為真實。而系爭抵押借款
借據、約定書及切結書上之甲○○簽名，與甲○○在中國國際商
業銀行存款印鑑卡及另一塗銷抵押權登記事件之民事報到單上之
簽名，字跡特徵不同，既有憲兵學校八七執正字第０五一一號函
附之文書檢驗鑑定書可稽，則甲○○主張上開借據及約定書上之
簽名係遭人偽造一節，自非子虛。且陳秀敏亦到場證稱：伊未經
甲○○同意，即取用其置於住處之印章及產權文件，偕同訴外人
王文德向上訴人借款，相關文書上之甲○○簽名係王文德所簽等
語，並因此被判處偽造文書罪刑確定，有刑事簡易判決書足憑，
故系爭抵押借款契約乃他人盜用甲○○之印章訂立，其與上訴人
間並無該抵押借款契約存在，亦堪認為真實。雖上訴人抗辯：甲
○○請求上訴人塗銷系爭抵押權登記事件之確定判決，已認定甲
○○與上訴人間存有系爭抵押權及抵押借款之事實，甲○○不得
於本件作相反之主張云云，但查前開塗銷系爭抵押權登記事件與
本件之訴訟標的，並不相同，且該塗銷抵押權登記事件亦未調查
審酌上揭陳秀敏之證言，則被上訴人就塗銷抵押權登記事件之重
要爭點，自得提出人證即陳秀敏再為爭執，法院依全辯論意旨形
成心證，亦得為不同之認定，是上訴人此項辯解尚難採取。又陳
秀敏係以連帶保證人或約定人之身分，在系爭抵押借款借據及約
定書上簽名，而非以甲○○之名義為之，且陳秀敏按月清償系爭
抵押借款及部分繳款通知單係出於乙○○之手，亦不足以認定甲
○○有授權借款之事實，參以承辦系爭抵押借款之上訴人公司人
員陳鎰豐於塗銷抵押權登記事件中，證稱其無法確定甲○○是否
為當時對保之人一語，上訴人抗辯甲○○應負表見代理之授權人
責任，亦不足採。再者，甲○○在與陳秀敏協議離婚前，已致函
否認向上訴人借款，且協議離婚當時，並無由甲○○繳納系爭抵
押借款本息作為贍養費給付之約定，亦經陳秀敏證述屬實，自難
認甲○○有承擔陳秀敏債務之情事。此外，甲○○與陳秀敏間存
有債務承擔契約及上訴人曾受通知並予承認之事實，上訴人復未
舉證證明之，則其辯稱甲○○因債務承擔而負有系爭抵押借款債
務，並不可採。綜上所述，上訴人對甲○○應無系爭抵押權所擔
保之三百萬元債權存在，乃其執准予拍賣抵押物之裁定，聲請第
一二四五八號強制執行事件就系爭不動產為強制執行，依強制執
行法第十四條第二項之規定，被上訴人自得提起債務人異議之訴
，從而被上訴人請求確認上訴人前揭抵押債權不存在及撤銷第一
二四五八號強制執行事件就系爭不動產所為之強制執行程序，即
屬有據，應予准許，為其心證之所由得。並說明兩造其餘攻擊防
禦方法無礙前開判決結果，因而維持第一審所為上訴人敗訴判決
，駁回其上訴，經核於法並無違誤。查本件係請求確認上訴人就
系爭抵押權所擔保之三百萬元債權不存在及撤銷第一二四五八號
強制執行事件就系爭不動產所為之強制執行程序，既非確認系爭
抵押權不存在，則甲○○另件請求塗銷系爭抵押權登記之訴訟，
受敗訴判決確定後含有確認該抵押權及塗銷登記請求權不存在之
既判力，即不及於本件訴訟。而上開塗銷抵押權登記訴訟之確定
判決理由認定上訴人對甲○○有系爭抵押借款債權存在，僅為該
訴訟之重要爭點，並非其訴訟標的，故被上訴人提出足以推翻前
開判斷之新訴訟資料即人證陳秀敏為相反之主張，原審亦為相反
之判斷，謂上訴人對甲○○無系爭抵押借款債權存在，尚難認有
何違誤。至其餘上訴論旨，則係就原審取捨證據、認定事實之職
權行使，指摘其為不當。準此，上訴人提起上訴，聲明廢棄原判
決，非有理由。
據上論結，本件上訴為無理由。依民事訴訟法第四百八十一條、
第四百四十九條第一項、第七十八條，判決如主文。
中    華    民    國  九十五  年    八    月  三十一  日
                      最高法院民事第六庭
                          審判長法官  許  朝  雄
                                法官  謝  正  勝
                                法官  鄭  玉  山
                                法官  吳  麗  女
                                法官  袁  靜  文
      本件正本證明與原本無異
                                      書  記  官
中    華    民    國  九十五  年    九    月   十三   日
                                                Ａ


司法院資訊處製作；財團法人民間司法改革基金會備份。
